【裁判字號】    97,訴,2581
【裁判日期】    981015
【裁判案由】    分割土地
【裁判全文】
臺灣臺中地方法院民事判決              97年度訴字第2581號
原      告  壬○○
                        186.
            丙○○
            寅○○
            酉○○
            申○○
            己○○
            子○○
            庚○○（原名余庭娟.
            戌○○
            巳○○
            辛○○
            丑○○
兼上十二人共同
訴訟代理人  癸○○
被      告  甲○○
            乙○○
            未○○
            午○○
            卯○○
            辰○○
            戊○○
            丁○○
上列當事人間請求分割共有物事件，本院於民國98年9月17日言
詞辯論終結，判決如下：
    主  文
兩造共有座落臺中縣石岡鄉○○○段848地號、地目建、面積二
千零五十一平方公土地，分割方法如下：如附圖所示暫編地號84
8部分，面積626.98平方公尺土地，由兩造按如附表之應有部分
比例維持共有；暫編地號848（1）部分，面積127.14平方公尺土
地，分歸原告巳○○、辛○○、丑○○取得，並按原應有部分比
例維持共有；暫編地號848（2）部分，面積63.57平方公尺土地
，分歸被告丁○○取得；暫編地號848（3）部分，面積63.57 平
方公尺土地，分歸被告戊○○取得；暫編地號848（4）部分，面
積63.58平方公尺土地，分歸被告辰○○取得；暫編地號848（5
）部分，面積63.58平方公尺土地，分歸被告卯○○取得；暫編
地號848（6）部分，面積169.52平方公尺土地，分歸被告午○○
取得；暫編地號848（7）部分，面積84.76平方公尺土地，分歸
被告未○○取得；暫編地號848（8）部分，面積84.77平方公尺
土地，分歸原告戌○○取得；暫編地號848（9）部分，面積84.
77平方公尺土地，分歸原告酉○○、申○○、己○○、子○○、
庚○○取得，並依原應有部分之比例維持共有；暫編地號848（
10）部分，面積84.76平方公尺土地，分歸原告寅○○取得；暫
編地號848（11）部分，面積84.76平方公尺土地，分歸原告丙○○取得；暫編地號848（12）部分，面積203.44平方公尺土地，
分歸原告癸○○取得；暫編地號848（13）部分，面積42.37平方
公尺土地，分歸原告壬○○取得；暫編地號848（14）部分，面
積101.71平方公尺土地，分歸被告乙○○取得；暫編地號848（1
5）部分，面積101.72平方公尺土地，分歸被告甲○○取得。
訴訟費用由兩造依附表所示應有部分比例負擔。
   事實及理由
甲、程序事項：
一、被告未○○、午○○、卯○○、辰○○、戊○○、丁○○經
    合法通知，均未於最後言詞辯論期日到場，核無民事訴訟法
    第386條各款所列情形，爰依原告之聲請，由其一造辯論而
    為判決。
乙、實體事項：
壹、原告主張：兩造所共有座落台中縣石岡鄉○○○段848地號
    之土地（地目：建；面積：2051平方公尺，下稱系爭土地）
    ，係經多代繼承而來，應有部分詳如附表一所示。系爭土地
    兩造間並無不分割之特約及不能分割之情形存在，且原告曾
    請求被告協商系爭土地之分割事宜，然均未能達成協議，為
    求增加土地利用價值及便利，爰依民法第824條第2項之規定
    提起本訴訟請求分割共有物。並聲明：如主文第一項所示（
    即如附圖所示）。
貳、被告答辯：
一、被告甲○○、乙○○略為：同意分割，但希望分得所有建物
    所在地，並補償拆遷費等語。
二、被告未○○未於最後言詞辯論到庭，惟據其先前到庭及具狀
    陳述略為：同意分割，但希望分得所有建物所在地，並補償
    拆遷費等語。
三、被告午○○未於最後言詞辯論到庭，惟據其先前到庭陳述略
    為：同意分割，但希望分得的部分，不要有地上物等語。
四、被告卯○○、辰○○未於最後言詞辯論到庭，惟據其先前到
    庭陳述略為：分割的話一定要公證清楚，對於原告所提分割
    圖二、三、四、五所分割的位置及面積無意見等語。
五、被告戊○○未於最後言詞辯論到庭，惟據具狀陳述略為：伊
    於九二一地震前居住於系爭土地處所長達30餘年，雖因九二
    一地震部分建物毀損，惟現仍有一樓磚造建物及二樓鋼架建
    物，並存放有家具、衣物及先人之遺物等重要物品。伊同意
    原告共有土地分割，但要求分割土地須座落建物土地處所，
    並保留現有建築物，倘原告片面要求分割而損害其他被告居
    住於本案土地處所建物，應予以駁回。並聲明：原告之訴駁
    回，訴訟費用由原告負擔等語。
六、被告丁○○末於言語辯論期日到場，亦未提出書狀作任何聲
    明或陳述。
參、本院之判斷：
一、按各共有人得隨時請求分割共有物，為民法第823條第1項前
    段所明定，此項規定，旨在消滅物之共有狀態，以利融通與
    增進經濟效益。又按共有物之分割，依共有人協議之方法行
    之。分割之方法不能協議決定，或於協議決定後因消滅時效
    完成經共有人拒絕履行者，法院得因任何共有人之請求，命
    為下列之分配：一、以原物分配於各共有人。但各共有人均
    受原物之分配顯有困難者，得將原物分配於部分共有人。二
    、原物分配顯有困難時，得變賣共有物，以價金分配於各共
    有人；或以原物之一部分分配於各共有人，他部分變賣，以
    價金分配於各共有人。以原物為分配時，如共有人中有未受
    分配，或不能按其應有部分受分配者，得以金錢補償之。以
    原物為分配時，因共有人之利益或其他必要情形，得就共有
    物之一部分仍維持共有。民法第824條第1至4項亦定有明文
    。查系爭土地為兩造共有，應有部分如附表所示，且系爭土
    地為建地，有兩造不爭之土地登記謄本附卷可憑；又系爭土
    地，並無不能分割之情形，兩造亦無不能分割之約定，復不
    能以協議定分割之方法，均為兩造所是認，則原告請求法院
    判決分割，自無不合，應予准許。
二、次按裁判分割共有物訴訟，為形式之形成訴訟，其事件本質
    為非訟事件，故法院定共有物之分割方法，應斟酌當事人之
    聲明、共有物之性質、共有人在分割前之使用狀況或分管約
    定、經濟效用及全體共有人之利益為公平合理之分配，惟法
    院不受當事人主張之拘束。經查：
(一)、系爭土地東邊臨道路（臨路內側尚有一溝渠阻隔），其他邊
    向則未臨路（土地內有一簡易聯外通路以供出入），土地上
    有簡易鋼架建物及磚造建物（上覆鐵皮屋頂），分屬被告甲○○、乙○○、未○○、丁○○等人所有等情，有測界現況
    圖（本院卷第10頁）、分割示意圖（本院卷第16頁）、建物
    照片（本院卷第43、60頁）、航空測量圖（本院卷第86 頁
    ）等在卷可稽，並經本院勘驗現場屬實，製有勘驗測量筆錄
    附卷可參（本院卷第77頁），並有土地登記謄本、地籍圖謄
    本及台中縣東勢地政事務所98年5月14日東土測字7110號土
    地複丈成果圖各一份（本院卷第88頁）在卷可憑，且為兩造
    所不爭執，自屬真實。
(二)、被告等人亦表示同意分割，而被告甲○○、乙○○、未○○
    另表示希望分得所有建物所在地，並補償拆遷費等語；被告
    午○○另表示希望分得的部分，不要有地上物等語；被告卯
    ○○、辰○○另表示分割的話一定要公證清楚，對於原告所
    提分割圖二、三、四、五所分割的位置及面積無意見等語；
    被告戊○○另表示要求分割土地須座落所有建物所在地，並
    保留現有建物等語。惟查上開被告等人之分割方案，僅慮其
    自身利益，並無完整之分割方案，且被告甲○○、乙○○、
    未○○、戊○○等人現存之建物，為簡易鋼架建物及磚造建
    物（上覆鐵皮屋頂），屋齡已久（約有4、50年），房屋價
    值不高，此有兩造所不爭執之上開測界現況圖、分割示意圖
    、建物照片、航空測量圖等在卷可參。且若依上開被告甲○○、乙○○、未○○、戊○○等人等人所主張，全部依現有
    建物所在分割，勢將造成其他之共有人之土地將無法妥適利
    用，非但違反經濟效益，且未顧及全體共有人之利益及公平
    原則，其非妥洽甚明（況依原告主張之分割方案亦依循建物
    所有人分得建物所在位置之原則，詳見下述）。另其等另主
    張補償拆遷費云云，並無法律依據，亦無可採，附此敘明。
(三)、如附圖所示之分割方法為原告所主張，係按兩造應有部分換
    算土地面積予以分配，其中暫編地號848部分，面積626.98
    平方公尺土地，由兩造按如附表之應有部分比例維持共有；
    暫編地號848（1）部分，面積127.14平方公尺土地，分歸原
    告巳○○、辛○○、丑○○取得，並按原應有部分比例維持
    共有；暫編地號848（2）部分，面積63.57平方公尺土地，
    分歸被告丁○○取得；編地號848（3）部分，面積63.57 平
    方公尺土地，分歸被告戊○○取得；暫編地號848（4）部分
    ，面積63.58平方公尺土地，分歸被告辰○○取得；暫編地
    號848（5）部分，面積63.58平方公尺土地，分歸被告卯○○取得；暫編地號848（6）部分，面積169.52平方公尺土地
    ，分歸被告午○○取得；暫編地號848（7）部分，面積
    84.76平方公尺土地，分歸被告未○○取得；暫編地號848（
    8）部分，面積84.77平方公尺土地，分歸原告戌○○取得；
    暫編地號848（9）部分，面積84.77平方公尺土地，分歸原
    告酉○○、申○○、己○○、子○○、庚○○取得，並依原
    應有部分之比例維持共有；暫編地號848（10）部分，面積
    84.76平方公尺土地，分歸原告寅○○取得；暫編地號848
    （11）部分，面積84.76平方公尺土地，分歸原告丙○○取
    得；暫編地號848（12）部分，面積203.44平方公尺土地，
    分歸原告癸○○取得；暫編地號848（13）部分，面積42.
    37平方公尺土地，分歸原告壬○○取得；暫編地號848（14
    ）部分，面積101.71平方公尺土地，分歸被告乙○○取得；
    暫編地號848（15）部分，面積101.72平方公尺土地，分歸
    被告甲○○取得。查上開分割方案雖有如被告甲○○、乙○○、未○○、戊○○等人等人所稱之未能顧及部分共有人之
    現有建物現狀，使分割後有必須拆除建物之缺憾，惟本院通
    觀此分割方案，其主要目的乃在使全體共有人於分割後均得
    建築利用土地，能使全體土地利用之經濟效用大增，且被告
    甲○○、乙○○、未○○、戊○○等人等人所分得之位置亦
    大致在其現有建物位置，實已兼顧公平性及占有建物現狀之
    考量。再如附圖暫編地號848（1）部分，原告巳○○、辛○○、丑○○均同意按原應有部分比例維持共有；如附圖暫編
    地號848（9）部分，原告酉○○、申○○、己○○、子○○
    、庚○○亦均同意按原應有部分之比例維持共有。而如附圖
    暫編地號848部分，乃留設路寬六米之私設道路，由全體共
    有人於分割後仍維持共有，可使分得兩邊部分土地之人，得
    以順利通行出入。另依原告所述，該分割方案，並已慮及分
    割後每筆土地日後均可符合建築法令而為建築，是本院斟酌
    兩造使用土地現狀，系爭土地及相鄰土地之經濟效益，並兼
    顧兩造之最佳利益及公平原則，爰就系爭土地定其分割方法
    如主文第1項所示。
四、因共有物分割、經界或其他性質上類似之事件涉訟，由敗訴
    當事人負擔訴訟費用顯失公平者，法院得酌量情形，命勝訴
    之當事人負擔其一部。民事訴訟法第80條之1定有明文。查
    分割共有物之訴，係合兩造之必要共同訴訟，原、被告之間
    本可互換地位，本件原告起訴雖於法有據，但被告之應訴實
    因訴訟性質所不得不然，且被告就分割方法之爭執，乃為伸
    張或防衛其權利所必要，是以本院認由敗訴之被告負擔全部
    訴訟費用，顯失公平，應由兩造各按其應有部分之比例分擔
    ，方屬公允，爰諭知訴訟費用之負擔如主文第2項所示。
肆、本件事證已臻明確，兩造其餘攻擊防禦及證據調查，均與本
    案之判斷不生影響，自勿庸一一審酌論列，併此敘明。
伍、一造辯論及訴訟費用負擔之依據：民事訴訟法第385條第1項
    前段、第80條之1。
附表一：
┌──┬─────┬──────┐
│編號│  共有人  │  應有部分  │
├──┼─────┼──────┤
│  １│  壬○○  │  504分之15 │
├──┼─────┼──────┤
│  ２│  丙○○  │  168分之10 │
├──┼─────┼──────┤
│  ３│  寅○○  │  504分之30 │
├──┼─────┼──────┤
│  ４│  酉○○  │  504分之10 │
├──┼─────┼──────┤
│  ５│  申○○  │  504分之5  │
├──┼─────┼──────┤
│  ６│  己○○  │  504分之5  │
├──┼─────┼──────┤
│  ７│  子○○  │ 1512分之20 │
├──┼─────┼──────┤
│  ８│  庚○○  │ 1512分之10 │
├──┼─────┼──────┤
│  ９│  戌○○  │  168分之10 │
├──┼─────┼──────┤
│１０│  巳○○  │  168分之5  │
├──┼─────┼──────┤
│１１│  辛○○  │  168分之5  │
├──┼─────┼──────┤
│１２│  丑○○  │  168分之5  │
├──┼─────┼──────┤
│１３│  癸○○  │  168分之24 │
├──┼─────┼──────┤
│１４│  甲○○  │   14分之1  │
├──┼─────┼──────┤
│１５│  乙○○  │  168分之12 │
├──┼─────┼──────┤
│１６│  未○○  │   84分之5  │
├──┼─────┼──────┤
│１７│  午○○  │   84分之10 │
├──┼─────┼──────┤
│１８│  卯○○  │  336分之15 │
├──┼─────┼──────┤
│１９│  辰○○  │  336分之15 │
├──┼─────┼──────┤
│２０│  戊○○  │  336分之15 │
├──┼─────┼──────┤
│２１│  丁○○  │  336分之15 │
└──┴─────┴──────┘
中    華    民    國    98    年    10    月    15    日
                  民事第四庭    法  官  洪堯讚
一、右為正本係照原本作成。
二、如不服本判決，應於判決送達後20日內，向本院提出上訴狀
    。（須按他造當事人之人數附繕本）。
三、提起上訴，應以上訴狀表明(一)對於第一審判決不服之程度，
    及應如何廢棄或變更之聲明，(二)上訴理由（民事訴訟法第
    441條第1項第3款、第4款），提出於第一審法院。
中    華    民    國    98    年    10    月    15    日
                                書記官


司法院資訊處製作；財團法人民間司法改革基金會備份。
